【裁判字號】    99,上易,602
【裁判日期】    990629
【裁判案由】    詐欺
【裁判全文】
臺灣高等法院臺中分院刑事判決         99年度上易字第602號
上  訴  人  臺灣臺中地方法院檢察署檢察官
被      告  丁○○
上列上訴人因被告詐欺案件，不服臺灣臺中地方法院99年度易字
第181號中華民國99年3月25日第一審判決（起訴案號：臺灣臺中
地方法院檢察署98年度偵字第 29147號），提起上訴，本院判決
如下：
    主  文
上訴駁回。
    事  實
一、丁○○明知個人在金融機構帳戶之存摺、印章、提款卡係供
    帳戶名義人自己使用之重要理財工具，關係個人財產、信用
    之表徵，且可預見存摺、印章、提款卡及密碼等資料如交付
    他人使用，極易被利用為與財產有關之犯罪工具，一般人取
    得他人存摺之目的在於取得贓款及掩飾犯行不易遭人追查，
    竟基於縱所提供之金融機構帳戶資料被作為詐欺取財之用，
    亦不違背其本意之不確定幫助犯意，於民國97年 4月23日下
    午某時（起訴書誤為97年4月25日下午 4時許)，在高雄市小
    港區附近之某捷運站（起訴書誤為高雄市高雄火車站附近之
    某捷運站），將其甫於97年 4月22日申設之華南商業銀行沙
    鹿分行帳號000000000000號帳戶（下稱系爭帳戶）存摺、印
    章、金融卡（含密碼），交付真實姓名、年籍不詳自稱「陳
    小姐」之成年女子，容任該人所屬之詐欺集團成員使用其帳
    戶以遂行詐欺取財犯罪。而「陳小姐」所屬之詐欺集團成員
    共同意圖為自己不法所有，於97年 4月11日，即向乙○○詐
    稱其已中獎，並接續向之訛稱需匯款至指定帳戶云云，致乙○○陷於錯誤，陸續匯款，嗣於97年 4月28日，並臨櫃存款
    新臺幣（下同）290,000 元至丁○○所有之系爭帳戶，旋遭
    提領一空，嗣乙○○於98年 3月26日死亡，其弟甲○○依其
    臨終所託報警處理，乃循線查獲上情。
二、案經高雄市政府警察局左營分局移送臺灣高雄地方法院檢察
    署檢察官呈請臺灣高等法院檢察署檢察長核轉臺灣臺中地方
    法院檢察署檢察官偵查起訴。
    理  由
一、按被告以外之人於審判外之陳述，雖不符前 4條之規定（即
    刑事訴訟法第159條之1至第159條之4），而經當事人於審判
    程序同意作為證據，法院審酌該言詞陳述或書面陳述作成時
    之情況，認為適當者，亦得為證據；當事人、代理人或辯護
    人於法院調查證據時，知有刑事訴訟法第159條第1項不得為
    證據之情形，而未於言詞辯論終結前聲明異議者，視為有前
    項之同意，刑事訴訟法第159條之5定有明文。查本院以下認
    定事實所憑之證據即證人甲○○於警詢時之陳述及其他書證
    ，雖均為審判外之陳述，而屬傳聞證據，惟本件檢察官與被
    告丁○○就此部分審判外之陳述，均未曾於言詞辯論終結前
    爭執其證據能力或聲明異議，本院審酌該等言詞或書面陳述
    作成之情況，並無非出於任意性或不正取供，或違法或不當
    情事，且客觀上亦無不可信之情況，堪認為適當，依刑事訴
    訟法第159條之5第2項規定，均得作為證據，合先敘明。
二、訊據被告丁○○，固不否認有於上揭時、地，將其所有之系
    爭帳戶存摺、提款卡等資料交付自稱「陳小姐」之人，惟矢
    口否認有何上揭幫助詐欺取財之犯行，其於原審及本院均辯
    稱：伊看到報紙分類廣告刊登代辦信用貸款，打電話去問，
    自稱「陳小姐」的人說辦貸款必須有存款證明，因伊沒有正
    常之存款資料，要幫伊做資料，所以伊才去申設系爭帳戶，
    是為辦理貸款而交付系爭帳戶資料，並無幫助詐欺之意云云
    。經查：
  (一)系爭帳戶係被告於97年 4月22日申請設立，並於申設翌日下
    午，在高雄市小港區附近之某捷運站，將系爭帳戶之存摺、
    提款卡（含密碼）等物交付自稱「陳小姐」之人等情，業經
    被告於原審供述明確，且有華南商業銀行沙鹿分行98年 5月
    20日（98）華沙存字第81號函暨檢附之系爭帳戶開戶基本資
    料、存款往來明細表在卷可稽。又被害人乙○○於98年 4月
    11日遭詐騙後，於同年月28日存款 290,000元至系爭帳戶內
    ，旋於同日遭分別現金提領 250,000元、20,000元、20,000
    元乙節，亦據證人甲○○於警詢時指證明確，並有中獎收據
    憑證、契約書影本各 1紙、華南商業銀行活期性存款憑條影
    本 1紙及系爭帳戶上開存款往來明細表可稽，被告對此亦未
    表爭執，堪認證人甲○○證述被害人乙○○遭詐騙之情節應
    屬可信，是被告所有之系爭帳戶確為詐騙集團所使用，堪以
    認定。又被告於原審供承「陳小姐」當時囑其準備銀行存摺
    、印章、提款卡等語（原審卷第21頁）；另參諸被害人乙○○匯入之290,000元款項，其中之250,000元係以現金一筆提
    領，已如前述，衡情被告應係同時交付系爭帳戶之印章，詐
    騙集團人員始能大額一筆提領，併此敘明。
  (二)按刑法上之故意，分為直接故意（確定故意）與間接故意（
    不確定故意），「行為人對於構成犯罪之事實，明知並有意
    使其發生者」為直接故意；「行為人對於構成犯罪之事實，
    預見其發生而其發生並不違背其本意者」為間接故意。而間
    接故意與有認識的過失之區別，在於二者對構成犯罪之事實
    雖均預見其能發生，但前者對其發生並不違背其本意，後者
    則確信其不發生。茲查，自政府開放金融業申請設立後，金
    融機構大量增加，一般人申請銀行活期存款帳戶極為容易且
    便利，未設有嚴格之資格限制，除非銀行活期存款帳戶使用
    人欲將銀行活期存款帳戶充作犯罪之用，否則對一般充作正
    常使用之銀行活期存款帳戶，並無刊登報紙，假借名義，加
    以大量收購之必要，此乃人民均知之常識。且邇來利用電話
    或報紙刊登廣告詐欺取財之犯罪類型層出不窮，該等犯罪多
    數均係利用人頭帳戶作為出入帳戶，並經媒體廣為披載，此
    應為一般人本於一般認知能力所易於意會者，凡對社會動態
    尚非全然不予關注者均能知曉。本件被告行為時已滿28歲，
    為成年智力成熟之人，於原審自承曾從事噴漆、攤販、臨時
    工等工作，亦知以辦理現金卡之方式向銀行預借現金等情（
    原審卷第13頁），其自有一定之社會經驗、閱歷，而具一般
    之智識程度，對於上開各情自有認識，其預見及此，卻猶交
    付上開金融卡等物，足徵此等犯罪之發生並不違背其本意。
  (三)被告雖以前詞為辯，惟查：
  1.關於被告為辦理貸款而將系爭帳戶資料交付「陳小姐」之經
    過，被告於警詢時供稱：於97年 4月25至26日16至17時，在
    高雄火車站前，交付予貸款公司乙名女生，欲向該公司貸款
    20萬元等語（警卷第2、3頁）；另於偵查中供述：在高雄捷
    運站前交付，陳小姐剛好在小港附近，開戶時存 1,000元進
    去，當日就提領900元，97年 4月23日伊向朋友借款存入980
    、1980元等語（偵卷第4、5頁）；嗣於原審改稱：要貸款10
    萬元，97年4月23日存入之980元、1980元應該是陳小姐去存
    的，系爭帳戶資料是於開戶隔天下午，在高雄市小港區附近
    之捷運站交付陳小姐等語（原審卷第12頁背面、第14頁），
    是被告對於交付系爭帳戶資料之時間、地點，系爭帳戶內97
    年 4月23日之存款係何人存入，甚而其欲申貸之金額等節，
    前後供述均不一，則其所辯欲辦理貸款而交付系爭帳戶資料
    予「陳小姐」，是否真實，已屬可疑。
  2.一般人委託銀行、私人或代辦貸款公司辦理貸款時，通常僅
    須交付自己之身分資料或信用資料（例如：工作證明、存摺
    影本、薪資收入證明等）予對方轉交貸款銀行審核信用狀況
    及核准貸款額度，且會於申辦貸款之際，於作為存款證明之
    帳戶內，留有相當數額之存款，俾供銀行審核時，信任其有
    還款能力或工作能力，而可順利核准貸款，此為事理之常。
    而本件被告交付之系爭帳戶係於交付前1日即97年4月22日方
    申設使用，交付時帳戶內餘額僅 100元，此經被告於原審供
    承在卷，並有系爭帳戶交易明細表可稽。被告復自承其因積
    欠銀行現金卡債務 7萬餘元而無法直接向銀行申辦貸款，則
    以被告於銀行有不良紀錄，顯然無還款資力，如何能僅憑一
    新設帳戶之帳戶資料，即獲得信用貸款？被告既知以其個人
    條件向金融機構申請貸款，勢必無法獲准，則何能相信真實
    姓名、年籍不詳、來歷不明之「陳小姐」能為其申辦貸款？
    況且，單純辦理信用貸款，並不須併同交付提款卡及密碼，
    借款者如將提款卡及密碼一併交付他人，難保不為代辦公司
    或人員於銀行撥款後侵吞入己，而被告在未要求對方提供真
    實年籍之證件資料或提供擔保之情形下即行交付系爭帳戶資
    料，所辯係為辦理貸款而交付，顯與一般社會經驗法則及交
    易常規相違，自難採信。
  3.再者，縱被告於原審所稱：「陳小姐」說辦理貸款必須有存
    款證明，因伊無正常存款資料，要幫忙做資料等語係屬真實
    ，則被告與該自稱「陳小姐」之女子豈非欲以虛偽存提往來
    紀錄美化帳面，據以向金融機構詐騙貸款？「陳小姐」既已
    明示欲以此不法手段向他人施詐，再佐以被告於原審審理時
    自承：交付存摺、提款卡給陳小姐時，會擔心她拿去做犯罪
    、非法使用，有聽過詐騙集團以他人帳戶作為非法使用，但
    因急需用錢，還是交付帳戶資料等語（見原審卷第13、22頁
    ），益徵被告主觀上顯已對於「陳小姐」向其索求帳戶之動
    機及目的產生懷疑，縱使如此，被告仍將上開帳戶金融卡及
    密碼交付「陳小姐」，則其主觀上顯具有縱使「陳小姐」於
    取得該等帳戶資料後，自行或轉交他人持以實施犯罪，作為
    詐騙被害人匯款之用，亦不違背其本意之不確定故意至明，
    此參以被告僅依報紙之廣告，在不知對方真實姓名、公司地
    址，亦未就貸款之本金、利息商定之情狀下，即交付攸關個
    人財產、信用表徵之帳戶資料辦理貸款，實已偏離一般合理
    之社會情狀，已足以啟人疑竇。是由被告前揭交付系爭帳戶
    資料之情形觀察，與一般之常情不符，縱認被告係於閱報後
    基於貸款目的而交付上開帳戶資料，亦無從據此為有利被告
    之認定，所辯主觀上無幫助犯意之託詞，無足採信。
  (四)綜上所述，被告前揭所辯，僅係事後卸責之詞，不足採信，
    本件事證明確，被告幫助詐欺取財犯行已堪認定，應依法論
    科。
三、被告丁○○僅提供系爭帳戶之存摺等物予他人供詐欺取財使
    用，並無證據證明其有參與詐欺取財之行為，或有與本案詐
    欺取財之實際實施詐騙者有詐欺之犯意聯絡，是被告基於幫
    助之意思，參與詐欺取財構成要件以外之行為，為幫助犯。
    核被告所為，係犯刑法第30條第1項前段、第339條第 1項之
    幫助詐欺取財罪。被告幫助他人犯詐欺取財罪，係幫助犯，
    爰依刑法第30條第2項規定減輕其刑。
四、原審以被告本案之前揭事證明確，並審酌被告並無前科，有
    臺灣高等法院被告前案紀錄表 1份附卷可稽，素行尚佳，惟
    其不顧交付個人金融帳戶予他人可能淪為詐欺集團或個人犯
    罪之工具，便於財產犯罪者實施詐欺取財，同時使詐欺取財
    之正犯得以隱匿，難於追查，助長詐財犯罪之氣焰，及本案
    被害人乙○○遭詐騙之金額達 290,000元，暨被告犯後未能
    坦認犯行，態度未佳等一切情狀，量處如原審判決主文所示
    之刑，並諭知易科罰金之折算標準。核其認事用法均無不當
    ，量刑亦屬妥適。檢察官上訴意旨略以：被告丁○○恣意將
    個人金融帳戶交付姓名、年籍均不詳之「陳小姐」，致被害
    人乙○○遭詐欺而匯款29萬元至被告帳戶內，被告所為所生
    危害尚非輕微，被告於偵查及審理時均否認犯行，復未與告
    訴人進行民事和解，賠償被害人之損失，犯罪後態度欠佳，
    原判決量處有刑徒刑 4月，對照罪刑相當原則，量刑尚屬過
    輕，尚非所宜等語，指摘原判決不當。惟按刑之量定，係實
    體法上賦予法院得自由裁量之事項，倘其未逾越法律所規定
    之範圍，又未明顯違背正義，即不得任意指摘為違法。本件
    原審量刑時，已依刑法第57條之規定審酌被告之上開情狀及
    檢察官上訴意旨所指稱之情形，認如量處如原審判決主文所
    示之刑，已足懲戒被告，經核原審並未逾越法律所規定之範
    圍，又無明顯違背正義，檢察官執前詞指摘原判決不當，並
    無理由，應予駁回。
據上論結，應依刑事訴訟法第368條判決如主文。
本案經檢察官丙○○到庭執行職務。
中    華    民    國    99    年     6    月    29    日
            刑事第一庭  審判長法  官  陳  紀  綱
                              法  官  林  欽  章
                              法  官  張  智  雄
以上正本證明與原本無異。
不得上訴。
                              書記官  詹  雅  婷
中    華    民    國    99    年     6    月    29    日
附錄論罪科刑法條
中華民國刑法第339條：（普通詐欺罪）
意圖為自己或第三人不法之所有，以詐術使人將本人或第三人之
物交付者，處5年以下有期徒刑、拘役或科或併科1千元以下罰金
。
以前項方法得財產上不法之利益或使第三人得之者，亦同。
前二項之未遂犯罰之。

司法院資訊處製作；財團法人民間司法改革基金會備份。
